【裁判字號】    99,聲,2089
【裁判日期】    991222
【裁判案由】    聲請裁定沒收違禁物
【裁判全文】
臺灣彰化地方法院刑事裁定              99年度聲字第2089號
聲  請  人  臺灣彰化地方法院檢察署檢察官
被      告  劉建志
上列聲請人因被告違反著作權法案件（98年度偵字第9285號），
聲請單獨宣告沒收（99年度執聲沒字第422 號），茲本院裁定如
下：
    主  文
扣案如附表所示之盜版遊戲光碟片共計壹拾貳片，均沒收。
    理  由
一、按犯著作權法第91條至第93條、第95條至第96條之1 之罪，
    供犯罪所用或因犯罪所得之物，得沒收之。但犯第91條第3
    項及第91條之1 第3 項之罪者，其得沒收之物，不以屬於犯
    人者為限；違禁物或專科沒收之物得單獨宣告沒收，著作權
    法第98條、刑法第40條第2 項分別定有明文。又沒收屬於從
    刑之1 種，原則上非有主刑之存在不得單獨為之；而刑法第
    40條第2 項關於「違禁物或專科沒收之物」，得單獨宣告沒
    收之規定，則為上述沒收從刑須依附於主刑存在原則之例外
    規定。另按修正刑法第40條於95年7 月1 日生效施行，該條
    修正前原規定「沒收，於裁判時併宣告之。但違禁物得單獨
    宣告沒收。」，修正後則規定為「沒收，除有特別規定者外
    ，於裁判時併宣告之。違禁物或專科沒收之物得單獨宣告沒
    收。」，除將原規定於但書之單獨宣告沒收移置第2 項外，
    並增列「專科沒收之物」亦得單獨宣告沒收之規定。另按刑
    罰法令關於沒收之規定，有採職權沒收主義與義務沒收主義
    。職權沒收，指法院就屬於被告所有，並供犯罪所用或因犯
    罪所得之物，仍得本於職權為斟酌沒收與否之宣告，例如刑
    法第38條第1 項第2 款、第3 款、第3 項前段等屬之。義務
    沒收，又可分為絕對義務沒收與相對義務沒收二者。前者指
    凡法條規定「不問屬於犯人與否，沒收之。」者屬之，法院
    就此等之物，無審酌餘地，除已證明毀滅外，不問屬於犯人
    與否或有無查扣，均應沒收之，例如刑法第200 條、第205
    條、第209 條、第219 條、第266 條第2 項、毒品危害防制
    條例第18條第1 項前段等屬之；後者，供犯罪所用或因犯罪
    所得，且以屬於被告所有者為限，始應予以沒收，例如毒品
    危害防制條例第19條第1 項前段、修正前著作權法（87年1
    月21日修正公布前之著作權法）第98條是（最高法院89年度
    臺上字第5605號判決要旨參照）。所謂違禁物，係指法令禁
    止持有之物，如毒品、槍砲、彈藥等是，若法律並無處罰持
    有之規定，如偽造之貨幣，自非違禁物（最高法院80年度臺
    上字第5058號判決要旨參照）；另參照刑法第40條立法理由
    ，所謂專科沒收之物，係指雖非違禁物，然其性質不宜任令
    在外流通，如偽造之印章、印文、有價證券、信用卡、貨幣
    等，復參酌刑法第200 條、第205 條、第219 條等規定觀之
    ，是所謂專科沒收之物，應係指法文有規定「不問屬於犯人
    與否，沒收之。」之情形，亦即指前開「絕對義務沒收主義
    」者而言。綜上所述，依刑法第40條第2 項規定宣告單獨沒
    收者，僅以「違禁物」或法律規定採取「絕對義務沒收主義
    」者為限。
二、聲請意旨以：臺灣彰化地方法院檢察署98年度偵字第9285號
    被告劉建志違反著作權法案件，業經檢察官為緩起訴處分確
    定，扣案如【附表】所示之盜版「Play Station 2」（下稱
    PS2 ）遊戲光碟片共計12片，爰依法聲請單獨宣告沒收等語
    。
三、經查：
  (一)被告劉建志明知扣案如【附表】所示之盜版PS2 遊戲光碟片
    共計12片，均係他人享有著作財產權並受我國著作權法保護
    之電腦程式著作，未得前開著作權人或同意或授權，不得意
    圖銷售而擅自散布盜版品，仍自民國98年10月間，基於意圖
    銷售或散布而以公開陳列之方法侵害他人著作財產權之犯意
    ，在其位於彰化縣田尾鄉○○村○○路15號住處，以電腦連
    線上網，並以帳號「good0000000 」登入PC—HOME「露天拍
    賣網站」，張貼「PS2 遊戲機一台( 改機台)~加一個搖桿~
    還有週邊商品~ 沒拍照! 基本配備都會附! 還有一些遊戲」
    等訊息之拍賣網頁，供不特定人下標購買。嗣於98年10月21
    日下午5 時30分，為喬裝買家之員警逮捕查獲。經臺灣彰化
    地方法院檢察署檢察官於98年11月17日以98年度偵字第9285
    號緩起訴處分定1 年之緩起訴期間，且被告應於收受臺灣彰
    化地方法院檢察署緩起訴處分執行命令通知書之日起3 個月
    內，向臺灣彰化地方法院檢察署指定之公益團體、地方自治
    團體支付新臺幣6 千元，而於98年12月3 日確定，被告所受
    前開緩起訴處分亦未經撤銷，此業經本院核閱上揭卷宗屬實
    。
  (二)扣案如【附表】所示之盜版PS2 遊戲光碟片共計12片，均係
    屬被告意圖散布而持有之盜版遊戲光碟，係屬犯著作權法第
    91條之1 第3 項、第2 項之罪所用之物，業據被告自承在卷
    可據（參見臺灣彰化地方法院檢察署98年度偵字第9285號偵
    查卷宗第5 、17頁），係屬犯著作權法第91條之1 第3 項、
    第2 項之罪所用之物，應依著作權法第98條、刑法第40條第
    2 項之規定，認聲請人之聲請為有理由，爰裁定如主文。又
    聲請意旨雖另爰依刑事訴訟法第259 條之1 規定作為聲請單
    獨宣告沒收之理由，然查本件扣案物品應依著作權法第98條
    、第40條第2 項之規定單獨宣告沒收，故本案情形與刑事訴
    訟法第259 條之1 之情形尚屬有間，聲請意旨此部分顯係誤
    載，附此敘明。
據上論結，應依刑事訴訟法第220 條、刑法第40條第2 項之規定
，裁定如主文。
中    華    民    國    99    年    12    月    22    日
                  刑事第八庭          法  官  唐中興
以上證明與原本無異。
如不服本裁定，應於裁定送達後5日內向本院提出抗告狀（須附
繕本）。
中    華    民    國    99    年    12    月    22    日
                                      書記官  黃國源
【附表】：
┌──┬───────────────┬─────┐
│編號│名稱                          │數量（片）│
├──┼───────────────┼─────┤
│1   │超級七龍珠Z                   │1         │
├──┼───────────────┼─────┤
│2   │超級瑪莉大合集                │1         │
├──┼───────────────┼─────┤
│3   │侍道2                         │1         │
├──┼───────────────┼─────┤
│4   │零—紅蝶                      │1         │
├──┼───────────────┼─────┤
│5   │Grand Theft Auto              │1         │
├──┼───────────────┼─────┤
│6   │Need for Speed: Most Wanted   │1         │
├──┼───────────────┼─────┤
│7   │WWE SmackDown! Shut Your Mouth│1         │
├──┼───────────────┼─────┤
│8   │Smackdown vs Raw 2008         │1         │
├──┼───────────────┼─────┤
│9   │World Series Baseball 2K3     │1         │
├──┼───────────────┼─────┤
│10  │Gran Turismo 4 (GT4)          │1         │
├──┼───────────────┼─────┤
│11  │Urban Reign                   │1         │
├──┼───────────────┼─────┤
│12  │The Getaway                   │1         │
└──┴───────────────┴─────┘

司法院資訊處製作；財團法人民間司法改革基金會備份。
